【裁判字號】    98,易,2430
【裁判日期】    981209
【裁判案由】    侵占
【裁判全文】
臺灣臺北地方法院刑事判決              98年度易字第2430號
公  訴  人  臺灣臺北地方法院檢察署檢察官
被      告  丙○○
選任辯護人  潘銘祥律師
上列被告因侵占案件，經檢察官提起公訴（98年度偵字第19710
號），本院判決如下：
    主  文
丙○○無罪。
    理  由
一、公訴意旨略以：被告丙○○係從事土地開發及住築建築規劃
    業務，民國96年8 月7 日，與臺北市○○區○○段二小段第
    454 號房地（下稱454 號土地）之地主丁○○簽訂不動產買
    賣契約，並支付訂金欲購該處不動產整合開發，惟因後來無
    力支付餘款，而於96年10月11日解除買賣契約。嗣丙○○得
    知聯智建設科技股份有限公司（下稱聯智建設公司）有意整
    合開發臺北市○○區○○段二小段土地（下稱系爭土地），
    即向聯智建設公司表示該處地主（即指丁○○）有意出售等
    語，故聯智建設公司之代表人己○○即於97年6 月6 日，在
    臺北縣三重市○○路○ 段609 巷4 號9 樓之10，與丙○○簽
    訂委託開發協議書，委任丙○○代為整合系爭土地，同時交
    付金額新臺幣（下同）500 萬元支票1 紙，充當丙○○向該
    地主（即丁○○）購買土地之訂金，而丙○○隨後即將該支
    票提示取款。然因該地主事後已無意出售土地，致丙○○未
    能依約定為聯智建設公司與該地主簽訂買賣契約。詎丙○○
    竟意圖為自己不法之所有，於不詳時、地，將該款予以侵吞
    ，供己花用。嗣聯智建設公司於97年7 月8 日與丙○○解除
    前開委任契約，並請求丙○○返還前開500 萬元訂金，而丙○○即再三推託，拒不還款，嗣經聯智建設公司人員探詢，
    始知該款項，業經丙○○侵吞後花用。綜上，因認被告所為
    ，係犯刑法第335 條第1 項之侵占罪嫌等語。
二、按犯罪事實應依證據認定之，無證據不得推定其犯罪事實；
    而不能證明被告犯罪者，應諭知無罪之判決，刑事訴訟法第
    154 條第2 項、第301 條第1 項分別定有明文。又事實之認
    定，應憑證據，如未能發現相當證據，或證據不足以證明，
    自不能以推測或擬制之方法，為裁判基礎；且認定犯罪事實
    所憑之證據，雖不以直接證據為限，間接證據亦包括在內，
    然而無論直接證據或間接證據，其為訴訟上之證明，須於通
    常一般之人均不致有所懷疑，而得確信其為真實之程度者，
    始得據為有罪之認定，倘其證明尚未達到此一程度，而有合
    理之懷疑存在而無從使事實審法院得有罪之確信時，即應由
    法院為諭知被告無罪之判決，亦經最高法院40年台上字第86
    號、76年度台上字第4986號著有判例意旨可資參照。
三、本件公訴意旨認被告涉犯侵占罪嫌，無非係以告訴代理人之
    指訴、證人丁○○、莊惠玲、甲○○之證述及委託開發協議
    書、聯智建設公司應付票據簽收聯、支票、解除委任整合契
    約書等件資為論據。而經本院訊問後，被告固坦承曾與454
    號土地地主丁○○簽訂不動產買賣契約，嗣後因故解除契約
    ，復於97年6 月6 日與聯智建設公司代表人己○○簽定委託
    開發協議書，受其委任代為整合系爭土地，並收受500 萬元
    支票1 紙，其後業已於97年7 月8 日與聯智建設公司解除委
    任契約等情，惟堅詞否認有何公訴意旨所指之犯行，辯稱：
    伊簽約後所收受之500 萬元款項，係委任開發協議書簽約金
    之一部分，並非代向地主丁○○購買454 地號土地之訂金，
    伊於簽約後，即帶同聯智建設公司經理戊○○積極與丁○○
    之妻甲○○洽談購買土地及整合系爭地段土地事宜，因丁○○、甲○○改變主意只合建而不賣，聯智建設公司隨即提早
    解除委任契約，伊亦已另行簽發500 萬元支票返還聯智建設
    公司，嗣後因故未能兌現，惟業已陸續返還部分款項，此純
    為民事糾葛問題，尚不得據此即謂伊有侵占之犯行等語。
四、經查：
  (一)被告係從事土地開發及住宅建築規劃之業務，身兼浩華工程
    顧問股份有限公司、浩華建設開發股份有限公司之總經理，
    96 年8月7 日與454 號土地地主丁○○簽訂買賣契約，並支
    付訂金欲購該處不動產整合開發，惟因後來無力支付餘款，
    而於事後解除買賣契約，嗣被告得知聯智建設公司有意整合
    開發系爭土地，即向聯智建設公司表示可協助整合系爭土地
    之事宜，故聯智建設公司代表人己○○即於97年6 月6 日，
    在臺北縣三重市○○路○ 段609 巷10號10樓，與被告簽訂委
    託開發協定書，委任被告代為整合系爭土地，同時交付金額
    500 萬元之支票1 紙，其後聯智建設公司於97年7 月8 日與
    被告解除前開委任契約，並請求被告返還前開500 萬元訂金
    ，而被告迄今仍未完全返還等情，此有名片、不動產買賣契
    約書、不動產買賣價金安全信託契約書、授信案件處理通知
    書、丁○○退還土地增值稅稅款支票、被告與丁○○於96年
    10月11日、96年11月1 日、97年1 月15日、97年4 月7 日、
    97年4 月23日簽訂之協議書及本票與支票（他字卷第43、74
    -83 頁）、委託開發協議書、聯智建設公司應付票據簽收聯
    、支票、解除委任整合契約書（他字卷第5-7 、46頁）等件
    在卷可稽，並經證人丁○○、甲○○、戊○○、己○○於本
    院審理時結證屬實，而經本院依職權調閱聯智建設公司所簽
    發受款人為丙○○、發票日為97年6 月9 日、金額為500 萬
    元之支票1 紙之提示兌領情形，顯見被告已於97年6 月10日
    提示兌現該支票等情，亦有合作金庫銀行東新莊分行98年11
    月6 日函文在卷可證（本院卷第217-218 頁），且為被告所
    不爭執，此部分事實均堪以認定。
  (二)公訴意旨雖以證人己○○、證人即聯智建設公司協理乙○○
    之證稱，以及雙方所簽訂協議書之內容，認被告與聯智建設
    公司簽約時所領取之500 萬元，係聯智建設公司所交付準備
    用以支付地主丁○○之購地訂金，被告在未與地主丁○○洽
    商購地事宜，並簽訂購地契約前，即將之予以提示，即有易
    持有為所有之侵占犯行等語。惟查：
  1.被告與聯智建設公司代表人己○○簽訂之委託開發協議書係
    以印刷體印製，而證人己○○、戊○○亦坦承係由聯智建設
    公司所製作，且證人戊○○復於本院審理時結證稱：伊與被
    告係經由中人介紹認識，第2 次見面即97年6 月6 日簽約之
    日，顯見該協議書內容主要係由聯智建設公司單方面所擬定
    ，則能否彰顯當事人雙方真正之意思表示與合意，已非無疑
    。況依該委託開發協議書第3 條：「整合服務費付款方式與
    條件：一、甲方按合建及買賣土地總面積，給付每坪新台幣
    5 萬元整合服務費予乙方，除此項費用外，乙方不得向甲方
    請求其他費用。二、合建契約書及買賣契約書交付信託完成
    時，一次支付全部整合服務費，信託費用則由甲方支付。三
    、委託期限自簽約日起至97.09.15止，期限屆滿如需延期，
    雙方另議。」第5 條：「違約條款：一、本協議書簽訂後，
    雙方就本合建與買賣不得再與第三人以任何形式為相同或相
    類似約定或承諾，違者應負損害賠償之責... 。」等契約內
    容觀之，被告在整合過程中必須負擔所需之相關費用，不得
    向聯智建設公司請領相關支出，且契約期限內被告不得再與
    他人為相同或類似之約定或承諾，否則應負賠償之責，則被
    告既無法在簽訂系爭協議書後、整合過程中獲得任何之費用
    ，被告何不等整合系爭土地完成後再與聯智建設公司商議締
    約，因即便斯時商議不成，被告自己從事土地開發及住築建
    築規劃事宜，有自己之建設公司可以興建，在邇來因臺北市
    政府積極鼓勵而都市更新業務火紅之際，亦可與其他建商洽
    談合建事宜。綜此，顯見協議書第3 條雖有整合完畢聯智建
    設公司才有支付被告整合服務費之義務，惟此契約條款係聯
    智建設公司所單方面擬定，能否謂係當事人雙方之真正合意
    ，尚非無疑。
  2.關於簽約時聯智建設公司給付被告支票500 萬元及協議書上
    以手寫：「茲收到訂金五百萬元無誤」等字樣之事，證人即
    事前代表聯智建設公司與被告洽商、簽約後亦陪同被告與地
    主洽商之戊○○，業於本院審理時結證稱：「（提示他字卷
    第6 頁問：該頁右下方文字『茲收到訂金五百萬元無誤」係
    何人所寫？）是我本人所寫的，是己○○董事長叫我寫的。
    （提示他字卷第7 頁問：支票簽收單係何人製作？）公司寫
    的，事實上我也不知道為何是開500 萬元。... （提示他字
    卷第46頁問：該解除文件係何人製作？）這是因為時間到了
    ，被告沒有履行開發這個業務，所以我們解約，當初現場是
    張清彥帶一位代書小姐，這是他們製作的，我在上面代替己○○簽名，這是己○○授權予我去與被告解約。（提示他字
    卷第102 頁問：下方的文字『忠誠路120 巷案委託開發訂金
    退還』，該文字是否為你所寫？）是，票都是交給會計吳郁
    芳。... （問：你在97年6 月6 日簽約前，有無跟己○○說
    過丁○○要賣地之事？）這是被告跟我說的，我僅是轉達說
    丁○○有意想要賣... （提示他字卷第5 頁問：簽約當天既
    然丁○○的房子是有意要賣，你們在這個合約上面為何沒有
    特別標明這戶是買賣？）那時是因為必須要去確認是否要賣
    ，因為這只是聽被告說，故當天是先簽委任書，想說這戶有
    機會可以買下來，也沒有看到丁○○本人，還有簽約等細節
    要談，這部分是要見面才可以談。（問：你們在契約上面表
    明合建或買賣都可以？）是，全部整個基地都可以。（問：
    為何你們會支付500 萬元給被告？）我不知道，因為協議書
    上寫得很清楚，整個開發作業完成後，才會支付服務費給被
    告。（問：你剛剛講說『茲收到訂金五百萬元無誤』是你寫
    的，為何不知道這個錢是什麼用途？）我不知道，這是己○○叫我寫的，我不清楚用途為何。」等語。而嗣後由戊○○
    代表己○○於97年7 月8 日所簽訂之解除委任整合契約書中
    （他字卷第46頁），亦有「簽約金」字樣；且解約當時被告
    為返還簽約時所收取「訂金」500 萬元之款項，而交付戊○○金額為500 萬元、發票人為丙○○、發票日為97年8 月7
    日之支票1 紙，戊○○於翌日交回聯智建設公司會計吳郁芳
    時，亦在其上載明：「忠誠路2 段130 巷案委託開發訂金退
    回」等字樣，此亦有該支票影本在卷可證（他字卷第102 頁
    ）。綜此，顯見協議書上「茲收到訂金五百萬元無誤」等字
    樣，係簽約時己○○指示戊○○所書寫，簽約前戊○○雖曾
    向己○○轉述454 號土地地主丁○○有意售地之事，但因簽
    約當時尚未確認丁○○是否確實有意售地，且細節尚未敲定
    ，故簽約時所交付500 萬元之真正名目並未確認，惟依戊○○事後在解除委任整合契約書、支票上所書寫「簽約金」、
    「委託開發訂金」字樣，簽約時聯智建設公司所交付之500
    萬元，其性質較可能為與被告簽訂協議書之簽約金，俾以被
    告從事整合時支出所需，而非用以購買丁○○所有土地之訂
    金。
  3.證人己○○雖證稱：「（提示他字卷5-6 頁問：這份協議書
    第3 條有規範整合服務費付款方式及條件，這個記載是何時
    確認的？）在簽約當時的會議。（問：這份協議書上面有手
    寫『茲收到訂金五百萬元無誤』等文字，這個文字是何人所
    寫的？那個人為何這樣寫？）因為在會議時，被告有提到在
    整合方案有一戶5,000 多萬元的房子要賣，希望我們要提供
    一成約500 萬元的訂金讓他跟對方談，所以我們那時候就開
    了1 張500 萬元之支票交給被告跟對方談。『茲收到訂金五
    百萬元無誤』的文字是被告所寫的。」等語（本院卷第87頁
    ）；而證人乙○○亦證稱：「（問：你當天在聯德會議室中
    有無具體討論何種事項？有無簽立任何文件？）當天被告跟
    我們敘述說他這塊地要幫我們整合，還有其中一戶是莊太太
    的房地要賣，希望可以買下這戶卡位來整合這塊地。（問：
    是被告本人親口說有一戶莊太太的房地要賣？或是其他人表
    示的？）被告說的，好像是說5,000 萬或是5,000 多萬元左
    右，但是被告說要先支付訂金，被告說之前跟莊太太買時已
    經支付訂金500 萬元。（問：被告有無要求聯智建設公司支
    付訂金？）被告說如果要買這戶的話，要支付訂金。」等語
    （本院卷第225 頁）。惟證人己○○、乙○○二人前述之證
    述，明顯與聯智建設公司負責本件整合、締約事宜之主要承
    辦人戊○○之前述證詞不符；且證人己○○亦於本院審理時
    結證稱：伊僅在97年6 月6 日簽約當日與被告見過一次面，
    協議書細節皆係事前由戊○○與被告商議，簽約時只是大概
    掃瞄一下協議書，沒有看得很完整，伊想下面的人都已經看
    好了，合約內容戊○○比較瞭解，整個事情從回報到簽約之
    時間很短暫，伊主要負責公司關係企業之電子部門，建設這
    方面不是很瞭解等語（本院卷第88、89頁），顯見證人己○○對於整個契約內容及協議事宜，並非全然知悉；又證人乙○○雖有參與部分締約過程，然其係以工務部門主管身分參
    與，未必對於全盤締約經過有所知悉，此觀證人乙○○證稱
    係於簽約前一星期左右在會議室與被告、己○○、戊○○等
    人洽商，簽約當日伊並不在現場等語（本院卷第224-225 頁
    ），證人戊○○、己○○卻證稱簽約當日乙○○在場，且證
    人己○○復表示僅在當日見過被告一次等情自明。況證人己○○既證稱曾於簽約前看過系爭土地之地主名冊，且被告、
    戊○○曾告知系爭土地上454 號土地莊姓地主有意出售土地
    之事，而依系爭土地地主名冊上之記載（他字卷第43頁），
    其上僅有地主「丁○○」為姓莊之人士，則如聯智建設公司
    交付被告500 萬元係為用以購買丁○○土地之訂金，該記名
    支票即應載明受款人為「丁○○」，而非「丙○○」。綜此
    ，證人己○○、乙○○係因並未從頭至尾均參與該協議書之
    洽商事宜，才對於該協議書之內容、500 萬元款項之性質有
    所誤認，基於「罪證有疑，利於被告」之法理，自不能以二
    人之證詞，遽為不利於被告之認定。
  4.聯智建設公司於97年6 月6 日簽約當時交付500 萬元與被告
    後，雖曾製作應付票據簽收聯，並於其上「摘要」欄中載明
    ：「土地款」，且被告亦在其上簽名確認（他字卷第7 頁）
    。惟該500 萬元性質較可能為簽訂協議書之簽約金，俾以被
    告從事整合時支出所需，而非用以購買丁○○所有土地之訂
    金，已如前述；況該應付票據簽收聯既由並未在場見聞締約
    事宜之聯智建設公司會計吳郁芳所製作，自不能因被告在其
    上簽名，即謂被告已認可該500萬元性質為土地訂金。
  5.綜上所述，協議書第3 條雖有整合完畢聯智建設公司才有支
    付被告整合服務費之義務，惟此契約條款係聯智建設公司所
    單方面擬定，是否係當事人雙方之真意，已非無疑；而己○○之所以願意在簽約時同意支付500 萬元款項，係因聯智建
    設公司承辦人員在向己○○提及此一整合議案時，曾告以系
    爭土地上已有一戶莊姓地主有意出售土地、被告為名人（總
    統府資政邱創煥）之子，為順利卡位整合系爭土地，有與被
    告簽約之必要，遂同意與被告簽訂協議書，但因己○○業務
    繁忙，又對於土地、建設事宜並不熟悉，且亦未詳細瞭解協
    議書內容，才在被告於簽約時要求事先支付部分款項，俾以
    順利整合之情況下，當場同意給付500 萬元款項與被告，則
    該500 萬元款項既非購買丁○○土地之訂金，被告加以提示
    兌領並挪為其他用途，即難認該當侵占之犯行。
  (三)公訴意旨雖以被告與聯智建設公司解除前開委任契約後，即
    再三推託，拒不還款，且被告早已於96年10月11日解除與丁○○之不動產買賣契約，而依證人丁○○、莊惠玲、甲○○
    之證稱，被告在解除契約後，即未找有議約權限之丁○○、
    莊惠玲洽商454 號土地買賣事宜，且事後雖曾與甲○○有所
    商議，但並未有結果，用以佐證被告自始即有侵占之犯意等
    語。惟查：
  1.按刑法上之侵占罪，須持有人變易其原來之持有意思而為不
    法所有之意思，始能成立，如僅將持有物延不交還或有其他
    原因致一時未能交還，既缺乏主觀要件，即難遽以該罪相繩
    ，最高法院68年台上字第3146號著有判例意旨可資參照。本
    件聯智建設公司在簽約時所交付之500 萬元款項，並非購買
    丁○○土地之訂金，被告加以提示兌領並挪為其他用途，即
    難稱該當侵占之犯行，已如前述。況被告在97年7 月8 日與
    聯智建設公司解除委任契約後，業已交付同面額支票1 紙與
    戊○○，其後雖因存款不足遭退票拒絕往來（此有上海商業
    銀行98年11月4 日函文在卷可證，本院卷第215-216 頁），
    惟業已陸續清償170 萬元，並將所有經鑑價價值約6,800 餘
    萬元（其中抵押借款4,570 萬元）之不動產土地所有權狀交
    付聯智建設公司收執（此有不動產估價報告書、土地登記公
    務用謄本在卷可稽，本院卷第169-176 、181-192 頁），則
    參照前述最高法院判例意旨，自不能因被告一時未能清償，
    即謂被告有侵占之犯行。
  2.被告與丁○○於96年8 月7 日簽訂454 號土地之買賣契約後
    ，被告因房屋貸款事宜未能按時給付各期款項，雙方因此曾
    多次簽訂協議書等情，已如前述，其中最後一次即97年4 月
    23日簽訂之協議書中（他字卷第79頁），雖載明雙方於97年
    4 月7 日之協議解除，被告應支付700 萬元作為違約金，但
    亦載明：「民國97年5 月7 日前，如買方補足差額，則本合
    約雙方同意繼續履行」等字樣，顯見被告與丁○○間不動產
    買賣契約之關係，直至被告於97年5 月7 日未依約補足差額
    時，始告解除，則公訴意旨所稱「因後來無力支付餘款，而
    於96年10月11日解除買賣契約」等情，核屬誤會。而證人丁○○業於本院審理時結證稱：伊與被告之買賣契約解除後，
    被告有無再來家裡找過，伊並不清楚，因為甲○○不曾跟伊
    提過，甲○○有權利洽談關於454 號土地之買賣或合建事宜
    ，但要跟伊講，目前即由甲○○與人洽談合建事宜等語（本
    院卷第94頁）；證人甲○○亦於本院審理時結證稱：被告與
    丁○○解除買賣契約後，曾與戊○○一同到她家討論土地買
    賣事宜，但是她表示不要出賣而要合建，當時丁○○不在家
    ，都是由她與被告、戊○○洽談，談論454 號土地買賣或合
    建事宜，她、丁○○或女兒莊惠玲都有權利，但要一起商量
    等語（本院卷第92、93頁）；又證人戊○○亦於本院審理時
    結證稱：簽訂協議書後，伊與被告有前往丁○○家2 次，洽
    談454 號土地事宜，2 次都僅見到甲○○，並未看到丁○○
    ，甲○○表示不太想賣，而想要合建，但並未明確表態等語
    （本院卷第83頁）。綜此，顯見被告在與聯智建設公司簽訂
    委任契約後，確曾帶同戊○○找甲○○洽談454 號土地之買
    賣事宜，因甲○○表示只要合建不要出售，才未能繼續委任
    事宜，則公訴意旨以證人莊惠玲在偵訊時所證稱：父親丁○○係將454 號土地出售事宜委任伊，並未委任甲○○，解除
    買賣契約後即未再與被告聯絡等情（偵卷第54-57 頁），即
    謂甲○○並未獲得授權洽談土地買賣事宜，亦屬誤會。
五、綜合前述說明，聯智建設公司在簽約時所交付之500 萬元款
    項，是否係購買丁○○土地之訂金，尚非無疑，則被告加以
    提示兌領並挪為其他用途，即難認該當侵占之犯行，顯見本
    件尚有合理懷疑存在，則公訴人所舉之證據，即無法證明被
    告確有侵占之犯行。本院對於卷內訴訟資料經逐一剖析，參
    互審酌，尚無從獲得有罪之心證，參照前述法律規定及判例
    意旨所示，應諭知被告無罪之判決，以示慎斷。
據上論斷，應依刑事訴訟法第301條第1項，判決如主文。
本案經檢察官申心蓓到庭執行職務。
中    華    民    國    98    年    12    月    9    日
                  刑事第六庭  審判長法  官  張永宏
                                    法  官  雷淑雯
                                    法  官  林孟皇
本正本證明與原本無異。
如不服本判決，應於判決送達後10日內向本院提出上訴狀（應抄
附繕本）。告訴人或被害人如對於本判決不服者，應具備理由請
求檢察官上訴，其上訴期間之計算係以檢察官收受判決正本之日
期為準。
                                書記官  楊雅鈞
中    華    民    國    98    年    12    月    9    日

司法院資訊處製作；財團法人民間司法改革基金會備份。
